【裁判字號】    99,簡上,363
【裁判日期】    990709
【裁判案由】    詐欺
【裁判全文】
臺灣桃園地方法院刑事判決             99年度簡上字第363號
上  訴  人
即  被  告  甲○○
上列上訴人因被告詐欺案件，不服本院刑事庭中華民國99年3月9
日99年度壢簡字第478號第一審刑事簡易判決（檢察官聲請簡易
判決處刑案號：臺灣桃園地方法院檢察署98年度偵字第26839號
、99年度偵字第147號），提起上訴，本院管轄之第二審合議庭
判決如下：
    主  文
上訴駁回。
甲○○緩刑貳年，並向乙○○支付如附表所示內容之金額。
    事  實
一、甲○○於民國98年10月19日下午1時許，循自由時報刊登之
    分類廣告應徵業務司機之工作，其明知應徵工作不須提供自
    己金融機構帳戶之提款卡及密碼等資料，且依其生活經驗，
    亦可知應徵工作時要求應徵者提供自己金融機構帳戶之提款
    卡及密碼，之後即予僱用之應徵模式，顯有可疑，並可預見
    將自己金融機構帳戶之提款卡及密碼交付他人，可能成為不
    法之徒詐欺被害人財物時，供作匯交款項及提領款項用途之
    工具，進而幫助該不法之徒遂行詐欺取財犯行，但仍以縱若
    有人持以犯罪亦不違反其本意，而基於幫助他人詐欺取財之
    犯意，於同日下午2時許，在桃園縣中壢後火車站對面之統
    一超商附近，將其所有於96年9月13日開立之第一商業銀行
    股份有限公司（下稱第一銀行）平鎮分行帳號00000000000
    號之金融卡及密碼，交與真實姓名年籍不詳之成年男子使用
    。嗣該成年人取得前開帳戶後，即與其所屬詐欺集團成年成
    員，共同基於意圖為自己不法所有之詐欺犯意聯絡，於98年
    10 月19日下午5時14分許，詐欺集團推由某真實姓名年籍不
    詳之成年男子，去電向乙○○佯稱係PCHOME服務人員，並告
    知乙○○於該網站購物之匯款方式因作業錯誤誤設為分期付
    款，須前往自動櫃員機依指示操作以解除設定，致乙○○不
    疑有他，信以為真，乃依指示至臺南市○○路○段101號第一
    銀行，以該行之自動櫃員機轉帳方式，分別於98年10月19日
    晚間6時34分許、6時37分許、6時46分許，匯入61,000元、
    5,000元、4,000元至甲○○前開第一銀行平鎮分行之帳戶內
    旋即遭詐欺集團成員提領一空，嗣乙○○發現有異，始知受
    騙。
二、案經桃園縣政府警察局中壢分局及大園分局報告臺灣桃園地
    方法院檢察署檢察官偵查後聲請簡易判決處刑。
    理  由
壹、證據能力部分
一、按被告以外之人於偵查中向檢察官所為之陳述，除顯有不可
    信之情況者外，得為證據，刑事訴訟法第159 條之1 第2 項
    定有明文。查證人即被害人（下稱證人）乙○○於警詢所為
    之陳述固屬被告以外之人於審判外之陳述，惟檢察官及被告
    甲○○於本院審理時悉表明同意援用該項證據方法，本院審
    酌並無證據顯示上開警詢之取證過程存何不法、不當或應詢
    時該證人之心理有遭致外力強制、壓抑之情事，因之，以之
    充為證據核屬適當，依前揭法條規定，證人乙○○於警詢所
    為之陳述，自有證據能力。
二、另本案認定事實所引用之卷內所有文書證據，檢察官及被告
    並未主張排除前開書證之證據能力，且迄於本院言詞辯論終
    結前均未表示異議，本院審酌前開書證並無證據證明係公務
    員違背法定程序所取得，亦無刑事訴訟法第159條之4之顯有
    不可信之情況與不得作為證據之情形，本案認定事實所引用
    之卷內所有文書證據，亦均認為有證據能力。
貳、認定犯罪事實之所憑之證據及理由
一、訊據被告甲○○矢口否認有何幫助詐欺犯行，辯稱：我當時
    因急於找工作，且心想帳戶沒錢，故不疑有他，之後返回家
    中，等到5點都沒電話，我就一直打對方電話但都是語音信
    箱等語。惟查：
(一)、被告於96年9月13日向第一銀行平鎮分行聲請開立帳號00000
    000000號存款帳戶之事實，業據被告於警詢、偵訊及本院審
    理中坦認不諱，並有第一銀行98年10月29日（98）一平鎮字
    第267號函檢附之甲○○開戶資料表、身分證、全民健康保
    險卡影本、自98年10月19日起至98年10月20日止之明細表等
    件在卷足憑（見臺灣桃園地方法院檢察署99 年度偵字第147
    號卷【下稱偵卷A】第13至16之1頁），是前開帳戶確為被告
    所開立一節，至屬灼然。又證人乙○○遭詐欺取財之經過，
    業據其於警詢陳述甚詳（見臺灣桃園地方法院檢察署98年度
    偵字第26839號卷【下稱偵卷B】第10 、11頁），並有證人
    乙○○匯款之自動櫃員機儲戶交易明細表1張在卷可稽（見
    偵卷B第16頁），是證人乙○○遭詐欺集團詐騙，而分別於
    98年10月19日晚間6時34分許、6時37分許、6時46分許，將
    61,000元、5,000元、4,000元以自動櫃員機存入之方式，匯
    入甲○○前開第一銀行平鎮分行之帳戶內之事實，亦堪認定
    。
(二)、被告雖以前情置辯，然酌之卷附被告上開第一銀行平鎮分行
    帳戶交易明細表顯示（見偵卷B第19頁），被告於97年11月6
    日匯款5,030元後，該帳戶內僅剩19元，之後該帳戶即自98
    年10月19日起，出現證人乙○○遭詐欺而匯款之情形，此帳
    戶紀錄之提領及結餘情形，核與一般幫助詐欺行為人通常於
    將金融機構帳戶資料交由犯罪集團成員使用前，其帳戶餘額
    率僅餘最低款項，因此縱未能取回，亦於己無損，遂膽於交
    付他人供作財產犯罪贓款匯入、提領之用等慣常作法適正相
    符。
(三)、稽之被告於本院審理時供稱：「（問：你在10月19日的下午
    6點52分收到一個簡訊，這個簡訊是何人發給你的？）是第
    一銀行，他說我提款次數過多。（問：你看到這則簡訊之後
    ，你當時的想法為何？）我當時就想要馬上打給銀行作掛失
    的動作。（問：為何你看到這則簡訊之後你會想到要打給銀
    行掛失？）因為這個戶頭本身沒有金額，怎麼會有提款次數
    過多，我覺得很奇怪。（問：你為什麼不會覺得是對方正在
    跟你講的測試你的提款卡？）因為我後來又有上雅虎的網路
    上去查，查知識，查應徵工作為何要繳交金融卡，上面就有
    列出很多都是詐騙的手法。（問：你是什麼時候查的？）傍
    晚的時候。（問：大計幾點？）5點多左右。」等語（見本
    院簡上字卷第43反面至44頁），又承稱：「（問：你在收到
    第一銀行的簡訊之後，隔了差不多32分，你打了一通000000
    0000，這是打給誰？）是我女性朋友。（問：你這個時候打
    給她做什麼？）聊天之類的，問她在做什麼。（問：可是按
    照你的通聯紀錄來看，從你接到第一銀行的簡訊之後，只有
    隔了32分鐘，你打0000000000這個電話，你剛剛說你是打給
    你的女朋友，簡訊跟你打電話之間並沒有其他通話紀錄，跟
    你剛剛講的你接到簡訊之後有打電話給對方不同，對此有何
    意見？）我是過了一陣子有打，不是一接到馬上就打。（問
    ：你當時跟你女朋友聊什麼事？）就是寒暄、聊天、生活瑣
    事。（問：既然如此，為何你會在跟你女性朋友在7點25分
    40幾秒開始打電話，講24秒，掛斷電話後，突然間覺得事態
    是嚴重的，所以馬上在7點26、29、31分，連打三通電話給
    第一銀行平鎮分行掛失？）那時候我在看雅虎知識。（問：
    你剛剛不是說你是回家就看奇摩知識？）我是說我傍晚6、7
    點左右看的。（問：跟你女性朋友打電話之前還是之後？）
    之前。（問：所以你是先看奇摩知識，看完之後，打電話給
    你的女性朋友，跟你的女性朋友講完電話之後，再去第一銀
    行平鎮分行要辦掛失？）前後順序我真的忘了。（問：你跟
    你的女性朋友講完電話之後就馬上打電話去平鎮分行掛失，
    你有時間去看雅虎知識？）我那時候就在邊看了。（問：你
    是接到第一銀行的簡訊之後，隔了32分鐘，才打電話給你女
    性朋友，在打電話給你女性朋友之前你有去查雅虎奇摩？）
    沒有。（問：你有邊打電話邊上網？）沒有。（問：你跟你
    女性朋友打完電話之後，你有上網去查？）之後沒有馬上。
    （問：隔多久去查？）一、兩個小時有。（問：你是查了雅
    虎奇摩之後，發現人家這麼講，你才覺得是有問題，你才去
    掛失？）是的。」等語（見本院簡上字卷第45至46反面頁）
    被告經第一銀行以簡訊通知其之帳戶有多次提領紀錄後，其
    先陳稱約10月19日傍晚5點左右有上知識網站查詢相關資訊
    ，俟改稱傍晚6、7點左右，即在打電話給女性朋友之前，後
    又變稱在打電話給女性朋友之前還沒有查雅虎奇摩，前後陳
    述不一，況倘被告確有上網查詢因工作而遭詐騙金融卡之情
    為真，何以在警詢、偵查迄至本院行準備程序時均隻字未提
    ，是被告究否上雅虎奇摩之「知識」網站查詢應徵工作交付
    金融卡一事，實值存疑。又者，被告已於該日下午6時52分
    許接獲銀行簡訊而深覺其交付金融卡與他人非屬尋常，竟事
    隔32分後，然不以為意地打電話與其女性朋友閒談、寒暄，
    此舉亦違常理。甚且，被告辯稱其接獲銀行簡訊後就打電話
    給對方等語（即自由時報分類廣告所刊登之門號000000
    0000號行動電話），然細繹被告所有之門號0000000000號行
    動電話之通聯紀錄，第一銀行簡訊與門號0000000000號間並
    無任何通話紀錄（見偵卷B第25反面頁），益見被告所辯，
    無足憑取。
(四)、衡諸一般智識程度之人均知悉應徵工作僅須檢附身分證件、
    學歷證明或相關工作經驗之證明等文件，焉有先交付金融卡
    兼密碼之理。本案被告係69年次，於案發當時已29歲，教育
    程度為高中畢業，有警詢筆錄在卷可查（見偵卷B第4頁），
    復具工作經驗，悉無公司要求提供金融卡及密碼，甚被告亦
    明瞭帳戶之用途，足見被告確有一般人之智識程度及社會經
    驗，顯能知悉應徵工作絕無將帳戶之金融款卡兼密碼交付之
    必要，況被告自陳其信賴自由時報之廣告，則其必有觀看報
    紙之習慣，而現今不法份子為掩飾其不法獲利行徑，避免執
    法人員之追究處罰，經常誘使一般民眾提供金融機構帳戶存
    簿等資料，渠等再以此帳戶供作對外詐騙或其他各種財產犯
    罪之不法用途使用，並藉此掩飾就各該犯罪所得財物，屢經
    電視新聞及報章雜誌等大眾傳播媒體多所報導，政府機關及
    金融機構亦極力宣導，冀使民眾注意防範，則被告尚難諉為
    不知此情。因之，被告辯稱：其誤信詐騙集團謊稱應徵工作
    要交付金融卡及其密碼云云，顯與常情相違，實非可採。
(五)、按金融存款帳戶，事關存戶個人財產權益之保障，與存戶之
    提款卡及密碼結合，其專屬性、私密性更形提高，除非本人
    或與本人具密切之關係者，難認有何理由可自由流通使用該
    存戶之金融卡及密碼，一般人亦均有應妥為保管帳戶金融卡
    及密碼，以防止被他人冒用之認識，縱有特殊情況偶有將上
    開物品交付他人之需，亦必深入瞭解其用途後再行提供以使
    用，恆係吾人日常生活經驗與事理；且金融帳戶為個人理財
    之工具，申請開設金融帳戶並無任何特殊之限制，一般民眾
    皆可以存入最低開戶金額之方式申請開戶，一個人可以在不
    同之金融機構申請多數之存款帳戶使用，並無何困難，此乃
    眾所週知之事實。且依一般人之社會生活經驗，若見有非親
    非故之人不以自己名義申請開戶，反而以出價蒐購或借用之
    方式向他人蒐集金融機構帳戶供己使用，衡情當能預見蒐集
    金融帳戶者，係將所蒐集之帳戶用於從事財產犯罪。矧觀諸
    現今社會上，詐騙者以蒐集之人頭帳戶，作為詐欺之轉帳帳
    戶，業經報章媒體時有批露，因此交付該帳戶金融卡及密碼
    與非親非故之人，受讓人將持以從事財產犯罪，已屬一般智
    識經驗之人所能知悉或預見。參以被告自承其帳戶裡面沒有
    錢，所以對方怎樣弄都無所謂等語（見本院簡上字卷第16反
    面頁），可見被告對於向其蒐集本案帳戶資料之人，將持以
    作為詐欺取財犯罪之不法使用，亦不以為意，其無正當理由
    ，竟輕率將上開帳戶之金融卡兼密碼等帳戶資料提供與身分
    上不具密切關係之人，對於該持用其帳戶資料之人果真用以
    作為詐欺取財之轉帳工具，顯然不違背被告之本意。是以，
    本案雖查無積極證據證明被告與該蒐集其帳戶之人有何共同
    實施詐欺犯行之手段施用或犯意聯絡，惟被告對於金融帳戶
    金融卡兼密碼交付他人使用，可能遭持以從事詐欺取財犯罪
    之用，有所預見，且果真被利用作為詐欺取財之轉帳帳戶，
    又不違背被告之本意，足認被告有以提供帳戶予他人，幫助
    他人犯詐欺取財罪之未必故意，被告自應負幫助他人為詐欺
    取財之刑責甚明。
(六)、稽上所述，本案事證明確，被告犯行洵堪認定，應予依法論
    罪科刑。
二、按幫助犯之成立，主觀上行為人須有幫助故意，客觀上須有
    幫助行為，亦即須對於犯罪與正犯有共同之認識，而以幫助
    之意思，對於正犯資以助力，而未參與實施犯罪之行為者而
    言，最高法院75年度台上字第1509號、84年度台上字第5998
    號、88年度台上字第1270號判決意旨參照。被告將其所開立
    金融機構帳戶之金融卡及密碼提供與真實姓名、年籍不詳之
    成年人，供其所屬犯罪集團成員詐騙財物，被告顯基於幫助
    他人詐欺財物之犯意，提供金融機構金融卡及密碼與他人之
    行為，屬刑法詐欺罪構成要件以外之行為，其既以幫助他人
    詐欺之意思而參與犯罪構成要件以外之行為，核其所為，係
    犯刑法第30條第1項、刑法第339條第1項之幫助詐欺罪。又
    被告係幫助他人犯罪，審酌其犯罪情節，爰依刑法第30條第
    2項之規定減輕其刑。原審同此認定，依刑事訴訟法第449條
    第1項前段、第3項、第454條第2項，刑法第339條第1項、第
    30條第1項前段、第2項、第41條第1項前段，刑法施行法第1
    條之1第1項、第2項前段之規定，並審酌被告輕易提供金融
    帳戶資料供他人掩飾犯罪所得使用，非但增加被害人尋求救
    濟之困難，造成社會人心不安，亦助長詐騙犯罪者之氣焰，
    使詐欺犯罪者得以順利取得詐欺所得之財物，危害財產交易
    安全，犯罪情節非輕，暨其行為手段、素行、犯罪後態度等
    一切情狀，量處被告拘役50日，如易科罰金，以1,000元折
    算1日。核其認事用法，俱無違誤，量刑亦屬妥適，應予維
    持。上訴人提起上訴，顯無理由，自應予駁回。末查，被告
    前未曾因故意犯罪受有期徒刑以上刑之宣告，有臺灣高等法
    院被告前案紀錄表1份在卷可稽（見本院簡上字卷第9頁），
    其因一時失慮致罹刑典，且犯後業已與證人乙○○達成民事
    和解，並已給付第一期和解金25,000元（見本院簡上字第37
    、49頁），諒經此偵審程序，當知所警愓而信無再犯之虞，
    是本院認上開所宣告之刑，以暫不執行為適當，爰依刑法第
    74條第1項第1款規定，併予宣告緩刑2年，並依刑法第74 條
    第2項第3款之規定，諭知被告應於如附表所示之期間內，向
    證人乙○○支付如附表所示之內容之金額（按依刑法第74
    條第4項規定，前開支付之負擔得為民事強制執行名義，倘
    被告不履行上開負擔，且情節重大足認原宣告之緩刑難收其
    預期效果，而有執行刑罰之必要者，依刑法第75條之1第1項
    第4款之規定，得撤銷其緩刑宣告，附此敘明）。
據上論斷，應依刑事訴訟法第455條之1第3項、第368條，刑法第
74條第1 項第1 款，判決如主文。
本案經檢察官簡方毅到庭執行職務。
中    華    民    國    99    年     7    月     9    日
                  刑事第十一庭審判長法  官  蔡榮澤
                                    法  官  吳宗航
                                    法  官  汪曉君
以上正本證明與原本無異。
不得上訴。
                                    書記官  楊晴文
中    華    民    國    99    年    7     月    9     日
附表：
┌──────────────────────────┐
│  甲○○應給付於民國99年7月21日給付乙○○新臺幣貳萬 │
│  伍仟元。                                          │
└──────────────────────────┘

司法院資訊處製作；財團法人民間司法改革基金會備份。
